【裁判字號】    89,判,3090
【裁判日期】    891109
【裁判案由】    公保
【裁判全文】
最  高  行  政  法  院  判  決                  八十九年度判字第三○九○號
    原      告  甲○○
    被      告  中央信託局
    代  表  人  黃榮顯
右當事人間因公保事件，原告不服考試院中華民國八十八年八月十三日八八考台訴決
字第○三九號再訴願決定，提起行政訴訟。本院判決如左：
    主  文
原告之訴駁回。
訴訟費用由原告負擔。
    事  實
緣原告於民國八十三年八月一日在台灣省桃園縣私立振聲高級中學 (以下簡稱振聲中
學）參加私立學校教職員保險為被保險人。八十七年三月初經振聲中學檢具財團法人
天主教聖保祿修女會醫院八十七年元月二十六日開具之殘廢證明書，向被告請領第十
三號全殘廢給付。經被告以新送殘廢證明書以出具證明書日期填為確定成殘日期與其
成殘之事實未符，於八十七年三月六日以中公現字第○六八九八號函請更正確定成殘
日期再憑辦理。原告再經振聲中學重新檢具殘廢證明書，更正以八十年七月二十九日
為確定成殘日期，案經被告以原告非屬參加保險期間洗腎成殘者，與公務人員保險法
第十四條規定未合，於八十七年七月六日以中公現字第二○八七七號函復不予給付。
原告再向銓敘部提出陳情，亦經銓敘部移由被告於同年十二月四日以中公現字第四四
八七六號函復無法發給該項殘廢給付，原告不服，經提起訴願、再訴願，均遭駁回，
遂提起本訴。茲摘兩造訴辯意旨於次：
原告起訴意旨略謂：一、行政院勞工委員會八十一年十月十六日臺（八一）勞保三字
第三五○八七號函將私立學校教職員保險被保險人，於加保有效期間罹患癌症、紅斑
性狼瘡或尿毒（洗腎）經核准醫療給付有案，於退保後，依法參加勞工保險人者，得
繼續享有上開疾病勞保醫療給付。二、惟為免人員重複參加保險，就私立學校教職員
保險或勞工保險以一次為限，內政部七十一年九月十八日臺內社字第一○九九五六號
函函釋在案。行政院勞工委員會八十一年七月一日臺（八一）勞保三字第一八七○六
號函：公務人員保險被保險人，於加保有效期間，罹患癌症、紅斑性狼瘡或尿毒（洗
腎）經核准醫療給付有案，於退保後依法參加勞工保險為被保險人者，同意比照本會
八十一年三月十六日臺（八一）勞保二字第○六一六三號函辦理。又該函已就公務人
員眷屬疾病被保險人予以釋示，仍請依照辦理，至於轉保期間不予限制。三、又公務
人員保險法施行細則第五十八條：殘廢之審定：必須經醫治終止後成為永久殘廢者。
「醫治終止」之認定：符合公務人員保險殘廢給付標準表之殘廢狀況標準表列有治療
期限者，以積極治療（每二個月至少一次為準）期限屆滿，殘廢狀況無法改善者，以
其治療屆滿日認定成殘；標準表未列有治療期限者以該殘廢狀況於經治療六個月確定
已無法改善者，由主治之醫師於殘廢證明書註明殘廢日期認定成殘。四、依公務人員
保險殘廢給付標準表第十三號說明血尿素氮及血股肌酐之數值以連續四個為準洗
腎患者因治療未終止，不屬給付範圍領取十三號殘廢給付者，如病情進到須長期洗
腎時，應以就接受洗腎醫療或退還原領殘廢給付選擇之。為持社會保險制度公平性與
一致性，被告應依前述社會保險制度辦理，而承認原告非帶病投保。為此，請判決再
訴願決定、訴願決定及原處分均撤銷等語。
被告答辯意旨略謂：一、按當時私立學校教職員保險條例第一條規定：「．．．，本
條例未規定事項，準用公務人員保險法及其有關法令。」因此，私立學校教職員請領
殘廢給付，係準用公務人員保險法第十四條：「被保險人在保險有效期間，發生殘廢
、養老、死亡、眷屬喪葬四項保險事故時，予以現金給付；其給付金額，以被保險人
當月俸給數額為計算給付標準。」之規定，亦即發生成殘事故時必須是已參加保險之
被保險人始予以給付，且須以成殘時之保險俸（薪）給作為給付之計算標準。又查八
十八年五月二十九日公教人員保險法修正前之公務人員保險殘廢給付標準表第十三號
規定：「慢性腎臟病或腎臟泌尿道手術導致末期腎臟病變，終身無法從事任何工作，
而有下列情形之一者．．．２、須長期接受透析治療（洗腎）者。」，及第三十一之
一號規定為「慢性腎臟病或腎臟泌尿道手術導致末期腎臟病變，仍可繼續工作，而有
下列情形之一者．．．２、須長期接受透析治療（洗腎）者。」該兩項標準之說明欄
同時規定：「本項洗腎者成殘日期採用開始透析之日期為準。」另同本標準表附註四
規定：「在加入本保險前原已殘廢者，不得申領本保險殘廢給付。」經查原告既係於
八十年七月二十九日開始洗腎（即血液透析）並經主治醫師以該日期為確定成殘日期
，與上述不得請領之規定相符並無疑義，則公保處依規定核復原告不合請領該項殘廢
給付並無違誤。又查原告之殘廢證明書記載，其最後因尿毒症必須長期血液透析（洗
腎）治療以維生，可見，原告於八十年七月二十九日開始洗腎時，即經醫師證明此為
最後結果，則其洗腎當時已合屬殘廢標準表中之「洗腎」殘廢事故，亦不需如原告所
認為，須再治療六個月後始能確定為洗腎。至其所引據行政院勞工委員會關於勞工保
險相關函釋，及要求公保處承認其非帶病投保乙節，查本保險並無此相關規定，且亦
與殘廢給付之請領無關。原告於八十三年八月一日加入本保險，則公保處以其加保前
原已殘廢，依規定不予殘廢給付之處分並無違誤，原告之訴應無理由，請判決駁回等
語。
    理  由
按當時私立學校教職員保險條例第一條規定：「．．．，本條例未規定事項，準用公
務人員保險法及其有關法令。」是私立學校教職員請領殘廢給付，係準用公務人員保
險法第十四條：「被保險人在保險有效期間，發生殘廢、養老、死亡、眷屬喪葬四項
保險事故時，予以現金給付；其給付金額，以被保險人當月俸給數額為計算給付標準
」之規定，亦即發生成殘事故時必須是已參加保險之被保險人，始予以給付，且須以
成殘時之保險俸（薪）給作為給付之計算標準。次按八十八年五月二十九日公教人員
保險法修正前之公務人員保險殘廢給付標準表第十三號規定：「慢性腎臟病或腎臟泌
尿道手術導致末期腎臟病變，終身無法從事任何工作，而有下列情形之一者．．．２
、須長期接受透析治療（洗腎）者。」，及第三十一之一號規定為「慢性腎臟病或腎
臟泌尿道手術導致末期腎臟病變，仍可繼續工作，而有下列情形之一者．．．２、須
長期接受透析治療（洗腎）者。」該兩項標準之說明欄同時規定：「本項洗腎者成殘
日期採用開始透析之日期為準。」另同標準表附註四規定：「在加入本保險前原已殘
廢者，不得申領本保險殘廢給付。」本件被告以原告係於八十年七月二十九日開始洗
腎（即血液透析），並經主治醫師以該日期為確定成殘日期。而原告於八十三年八月
一日加入本保險，則被告所屬公保處以其加保前原已殘廢，依規定函復不予殘廢給付
之處分，原告不服提起訴願，一再訴願均予駁回，揆諸首揭法令說明，均無違誤。原
告仍不服提起本訴，訴稱：行政院勞工委員會八十一年十月十六日臺（八一）勞保三
字第三五○八七號函將私立學校教職員保險被保險人，於加保有效期間罹患癌症、紅
斑性狼瘡或尿毒（洗腎）經核准醫療給付有案，於退保後，依法參加勞工保險人者，
得繼續享有上開疾病勞保醫療給付。為持社會保險制度公平性與一致性，被告應依前
述社會保險制度辦理，而承認原告非帶病投保。又殘廢之審定；必須經醫治終止後成
為永久殘廢者。「醫治終止」之認定，公務人員保險殘廢給付標準表之殘廢狀況標準
表列有治療期限者，以積極治療期限屆滿，殘廢狀況無法改善者，以其治療屆滿日認
定成殘；標準表未列有治療期限者以該殘廢狀況於經治療六個月確定已無法改善者，
由主治之醫師於殘廢證明書註明殘廢日期認定成殘。本件原告確定成殘日期應係治療
終止之八十七年一月二十六日，被告應予殘廢給付云云。經查：查原告之殘廢證明書
記載，其最後因尿毒症必須長期血液透析（洗腎）治療以維生，足見原告於八十年七
月二十九日開始洗腎時，即經醫師證明此為最後結果，則其洗腎當時已合屬殘廢標準
表中之「洗腎」殘廢事故，自不需如原告所認為，須再治療六個月後始能確定為洗腎
。至其所引據行政院勞工委員會關於勞工保險相關函釋，及要求公保處承認其非帶病
投保乙節，查公務人員保險法或私立學校教職員保險條例之保險並無此相關規定，且
上開函釋係就醫療給付所為之示釋，與殘廢給付之請領無關，是以原告所訴核無可採
。本件原告於八十三年八月一日加入本件保險，因其加保前原已殘廢，被告依規定為
不予殘廢給付之處分，一再訴願遞予維持，俱無不合，原告訴請撤銷非有理由，應予
駁回。
據上論結，本件原告之訴為無理由，爰依行政訴訟法施行法第二條、行政訴訟法第九
十八條第三項前段，判決如主文。
中    華    民    國     八十九      年     十一     月       九        日
                    最 高 行 政 法 院  第 一 庭
                                審 判 長 法  官      黃  綠  星
                                         法  官      彭  鳳  至
                                         法  官      蔡  進  田
                                         法  官      黃  璽  君
                                         法  官      廖  宏  明
右  正  本  證  明  與  原  本  無  異
                                         法院書記官  彭  秀  玲
中    華    民    國     八十九      年     十一     月      十三       日


司法院資訊處製作；財團法人民間司法改革基金會備份。
